【裁判字號】    90,重上,16
【裁判日期】    900626
【裁判案由】    租佃爭議
【裁判全文】
臺灣高等法院高雄分院民事判決  九十年度重上字第一六號
    上  訴  人  丙○○○
    法定代理人  甲○○
    訴訟代理人  乙○○
右當事人間租佃爭議事件，上訴人對於中華民國八十九年十二月十五日臺灣高雄地方
法院八十九年重訴字第八四九號第一審判決提起上訴，本院判決如左：
      主      文
上訴及追加之訴均駁回。
第二審及追加之訴之訴訟費用由上訴人負擔。
      事      實
甲、聲明部分：
一、上訴人方面：請求判決：
  (一)原判決廢棄。
  (二)確認兩造間就坐落高雄縣仁武鄉○○段三五號及同鄉○○○段一二號土地有耕地
    租賃關係存在，被上訴人並應協同上訴人向高雄縣仁武鄉公所辦理租約登記。
  (三)第一、二審訴訟費用由被上訴人負擔。
二、被上訴人方面：請求判決：
  (一)上訴駁回。
  (二)第二審訴訟費用由上訴人負擔。
乙、陳述部分：依兩造於原審及本院備程序中之陳述，略整理如下：
一、不爭執部分：
  (一)系爭二筆土地原由上訴人向第三人即原土地所有人俞港承租耕作，嗣因俞港死亡
    後，其繼承人將之用以抵繳遺產稅，而於民國七十四年十二月十七日移轉登記為
    國有，由被上訴人管理，兩造並於七十五年一月間訂立國有耕地租賃契約，且陸
    續於期滿後續租，最近一次租期自八十五年一月一日至九十年十二月三十一日之
    事實。
  (二)赤山子段一二號土地現未耕作，屬休耕狀態；仁雄段三五號土地原舖設水泥，並
    搭蓋有地上物，現已拆除，並改種香蕉、椰子等樹之事實。
  (三)赤山子段一二號地目為田地，現經核准徵收為澄清湖特定區文中(三)學校預定用地
    ；仁雄段三五號之地目亦為田地，現分區使用用途編定為第四種住宅區之事實。
二、爭執部分：
  (一)上訴人鋪設水泥及搭蓋地上物之行為，是否違反耕地三七五減租條例第十六條所
    稱應自任耕作之規定，而使租約無效。
丙、證據：兩造除均引用在原審提出之證據方法外，另補提：
一、上訴人方面：土地登記簿謄本二份、高雄縣政府八十八年十二月七日八八府教國
    字第二一五七三二號函、八十九年十二月十四日八九府教國字第二一三０六六號
    函、九十年二月十二日九十府教國字第二二一五四號函、分區使用證明書、地籍
    圖謄本各一份、現場照片八張為證，並聲請履勘現場、訊問證人林榮國及向有關
    單位查詢南二高速公路施工期間之管制事宜。
二、被上訴人方面：土地登記簿謄本二份、七十五年、八十二年及八十八年之土地勘
    查表各一份、國有耕地租賃契約三份及內政部六十七年三月廿五日台內地字第七
    八０八九四號函一份為證。
丁、本院依聲請履勘現場，並拍攝現場照片。
      理      由
一、被上訴人未於言詞論期日到場，核無民事訴訟法第三百八十六條各款所列情形，
    爰依上訴人之聲請，由其一造辯論而為判決。
二、本件上訴人起訴主張：伊與被上訴人間就坐落高雄縣仁武鄉○○段三五號及同鄉
    ○○○段一二號二筆土地（下稱系爭土地）訂有耕地租約，均自任耕作，亦未轉
    租他人，嗣因南二高工程施工而無法耕作，乃在仁雄段三五號土地上搭蓋簡易農
    具間供堆放農具及肥料，並未變更用途，更無不自任耕作情事，詎被上訴人竟以
    伊有不自任耕作為由，主張租約無效而欲收回，爰求為確認兩造間就系爭土地有
    耕地租賃關係存在，並追加請求命被上訴人應協同辦理租約登記之判決。
三、被上訴人則以：上訴人在仁雄段三五號土地全部舖設水泥地，並建有圍牆及鐵造
    棚架，棚架內除掛有記事板及堆放雜物外，另停放有卡車及機車數輛，且在鐵門
    上標有「生翔干生」等字樣，顯然變更用途而無耕作之事實，已違反耕地三七五
    減租條第十六條之規定，租約應已無效等語，資為抗辯。
四、上訴人主張兩造間就系爭土地訂有耕地租賃契約，嗣被上訴人以其有不自任耕作
    之情事，而認租約無效，經其聲請高雄縣仁武鄉公所耕地租佃委員會調解及高雄
    縣政府耕地租佃委員會調處結果，認可由其繼續承租，然被上訴人不服該調處結
    果，而移由法院審理等情，業有高雄縣政府之移送函在卷可憑，且有被上訴人出
    之國有耕地租賃契約三紙在卷可稽（見本院卷第九五～九九頁），則此部分事實
    ，可堪認為真實。又兩造既就租約是否有效有所爭執，則上訴人訴請確認租賃關
    係存在，即有受確認判決之法律上利益。另被上訴人係以上訴人有不自任耕作而
    主張租約無效，上訴人則否認其事，故本件之爭點應在於上訴人是否有不自任耕
    作之事實。經查：
  (一)按「承租人應自任耕作，並不得將耕地全部或一部轉租於他人；承租人違反前項
    規定時，原訂租約無效，得由出租人收回自行耕種或另行出租」，耕地三七五減
    租條例第十六條第一、二項分別定有明文。又所謂承租人應自任耕作，係指承租
    人應以承租之土地供自己從事耕作之用而言，如承租人以承租之土地建築房屋居
    住或供其他非耕作用之用者，均在不自作耕作之列，應構成原訂租約無效之原因
    ，最高法院七十年台上字第四六三七號判例意旨可供參酌。又如同一租約內有多
    筆土地，承租人將其中一筆或數筆轉租他人或不自任耕作者，原定租約全部無效
    ，其未轉租他人或尚自任耕作部分之土地，亦失其租賃依據，出租人得就該未轉
    租或自任耕作之土地并請求收回，亦有同院七十三台上字第一一二號判決意旨可
    供參酌。
  (二)本件被上訴人主張上訴人在仁雄段三五號土地舖設水泥，並搭建圍牆及鐵造棚架
    ，已不自任耕作並變更用途之事實，業據提出於八十八年十二月間勘查時之現場
    照片三張為證（見原審卷第四一頁），且經證人即實地勘查人陳炳宏於原審證述
    明確（見原審卷第八十、八一頁），又本院於十年三月二十三日履勘現場時，該
    筆土地上雖已改種香蕉、椰子等樹，然土地上仍留有挖除水泥之跡象，靠近澄
    觀路人行道上亦留有鐵柱三根，有勘驗錄在卷及現場照片可稽（見本院卷第六三
    ～六六、七五、七六頁），再依本院履勘時所拍攝之照片與被上訴人所提出之八
    十八年十二月間勘查時之照片對照結果，被上訴人提出之照片所示地上物之後方
    有兩棟白色四層樓之建物，左側為鐵皮屋，右側為空地，與本院履勘時拍攝之現
    場照片所示相符，參酌上訴人並不否認有搭蓋地上物之情事，則被上訴人所提出
    之勘查照片內容，應係當時之現場狀態，故其主張上訴人有舖設水泥，並搭建圍
    牆及鐵造棚架之事實，即可採信。又依二次照片比對結果，上訴人在該筆土地上
    舖設水泥之範圍已達全部土地，且搭蓋有圍牆及鐵造棚架，其內並放置有機車、
    鐵桶、工程車等物品，就鐵架之舖設、架構及面積，堆放之物品等綜合觀之，顯
    非簡易農舍供堆放農具、肥料之性質，況既已全面舖有水泥，實亦無從繼續耕作
    ，故上訴人上開行為，已非單純消極之廢耕或休耕，而係積極變更為非耕作之用
    途，所辯舖設水泥及搭蓋地上物僅係簡易農舍供堆放農具肥料等語，難以採信。
  (三)至上訴人雖主張因系爭土地在興建南二高之工程進行期間，事實上無法耕作，且
    仁雄段三五號土地已編定為第四種住宅區，亦無從耕作等語，然耕地三七五租約
    限制出租人終止租約收回土地或使租約無效之目的，係在保障承租人耕作之權利
    ，並非保障承租人可將承租土地供其他非耕作之用途，而耕地三七五減租條例第
    十六條規定承租人不自任耕作時，原訂租約無效，係指如承租人將承租土地積極
    變更用途為非耕作使用時，因已失其承租土地為耕作之目的，故使租約歸於無效
    ，此與同條例第十七條第一項第四款〔非因不可抗力繼續一年不為耕作〕及第五
    款〔經依法編定或變更為非耕地使用〕規定之情形，因承租人並未積極變更用途
    ，而係因外在客觀因素之變更，致消極無法續為耕作，故出租人僅有終止租約之
    權利，租約並不因而當然無效之情形不同。從而，承租人於因不可抗力致無法耕
    作時，出租人雖不得依第十七條第四款規定為終止租約，以保障承租人續行耕作
    之權利，但承租人並不得因此而得享有積極變更承租土地用途之權利，而出租之
    耕地經依法編定或變更為非耕地使用時，在未經出租人合法終止前，既不影響耕
    作之權利，承租人自不得積極變更為非耕作之用途，否則如認在此情形，承租人
    得為變更用途，將喪失承租耕作之目的，應非耕地三七五租約保障承租人耕作之
    本旨。就此而言，仁雄段三五號土地縱有因興建南二高而事實上無法耕作，或因
    編定為第四種住宅區，亦僅屬被上訴人得否終止租約之事宜，既不因而使承租人
    可享有積極變更為非耕作使用之權利，則上訴人前開主張，本院仍難為其有利之
    認定。又此項爭點論據已甚明確，上訴人請求向有關單位查詢南二高施工期間之
    管制事宜，即無必要；另證人即調解委員林榮國所為因上訴人已願意拆除地上物
    回原狀，故決議准予續租之意見，因上訴人既有不自任耕作之事實，租約即屬無
    效，並不因嗣後願意回復原狀而有差別，故其所為調解時考量之依據，即與法律
    規定不符，而難採取，均併予說明。
五、綜上所述，上訴人就仁雄段三五號土地既有不自任耕作之情事，則被上訴人依耕
    地三七五減租條例第十六條規定，認包括在同一租約範圍之赤山子段一二號土地
    之租約均屬無效，即屬有據，上訴人請求確認兩造間就系爭土地有耕地租賃關係
    存在，並一併追加請求為租約登記，均無理由。原審為上訴人敗訴之判決，並無
    違誤，上訴意旨指摘原判決不當，求予廢棄改判，為無理由，應予駁回。
六、據上論結：本件上訴為無理由，依民事訴訟法第四百四十九條第一項、第七十八
    條、第四百六十三條、第三百八十五條第一項前段，判決如主文。
中      華      民      國    九十      年      六      月    二十六    日
                                      臺灣高等法院高雄分院民事第四庭
~B1審判長法官  王錦村
~B2法      官  曾錦昌
~B3法      官  林紀元
右為正本係照原本作成。
如對本判決上訴，須於判決送達後二十日內向本院提出上訴狀，其未表明上訴理由者
，應於上訴後二十日內向本院提出上訴理由書（均須按他造當事人之人數附繕本）。
上訴時應提出委任律師或具有律師資格之人之委任狀，並依附註條文規定辦理。
中      華      民      國    九十      年      六      月    二十七    日
~B法院書記官  張明賢
附註：
民事訴訟法第四百六十六條之一：
對於第二審判決上訴，上訴人應委任律師為訴訟代理人，但上訴人或其法定代理人具
有律師資格者，不在此限。
上訴人之配偶、三親等內之血親、二親等內之姻親，或上訴人為法人、中央或地方機
關時，其所屬專任人員具有律師資格並經法院認為適當者，亦得為第三審訴訟代理人
。
第一項但書及第二項情形，應於提起上訴或委任時釋明之。
                                                                        Ｈ


司法院資訊處製作；財團法人民間司法改革基金會備份。
